【裁判字號】    99,簡,333
【裁判日期】    990730
【裁判案由】    綜合所得稅
【裁判全文】
臺北高等行政法院判決
                                       99年度簡字第333號
原      告  甲○○
訴訟代理人  卓隆燁（會計師）
被      告  財政部臺北市國稅局
代  表  人  丙○○○○○○住同上
上列當事人間綜合所得稅事件，原告不服財政部中華民國99年4
月14日台財訴字第09900118320 號（案號：第09900082號）訴願
決定，提起行政訴訟，本院判決如下：
    主  文
原告之訴駁回。
訴訟費用由原告負擔。
    事  實  及  理  由
一、事實概要：緣原告（原名甲○○，民國97年1 月2 日更名為
    甲○○，97年11月12日復更名為甲○○）94年度綜合所得稅
    結算申報，經法務部調查局臺北市調查處（下稱臺北市調查
    處）及被告查獲原告漏報取自永達保險經紀人股份有限公司
    （下稱永達公司）薪資所得新臺幣（下同）1,548,000 元，
    另經被告查獲其漏報扶養親屬乙○○營利所得1,244 元，乃
    歸戶核定原告當年度綜合所得總額為15,642,741元，補徵應
    納稅額464,826 元，並按所漏稅額619,626 元分別處0.2 倍
    及0.5 倍之罰鍰計309,663 元。原告就核定取自永達公司薪
    資所得及罰鍰處分不服，申請復查，未獲變更，提起訴願，
    經財政部98年10月27日台財訴字第09800368250 號訴願決定
    ，將原處分（復查決定）關於罰鍰部分撤銷，著由被告另為
    處分，其餘訴願駁回。案經被告重核復查決定略以，查原告
    漏報取自永達公司薪資所得屬（裁罰前）已填報扣免繳憑單
    之所得，符合所得稅法第110 條第1 項規定，應按所漏稅額
    619,626 元處0.2 倍罰鍰123,925 元，原處罰鍰應予追減
    185,738 元，變更罰鍰為123,925 元。原告猶表不服，提起
    訴願，遭決定駁回，遂提起本件行政訴訟。
二、原告起訴意旨略以：
  (一)訴之聲明：
    1.訴願決定及原處分不利於原告之部分均撤銷。
    2.訴訟費用由被告負擔。
  (二)有關被告核定原告短報本人薪資所得，係永達公司為協助原
    告等業務員利於執行業務推展，提供原告使用及保管公務租
    賃車輛，而支付之租金費用，惟其應歸屬永達公司營業費用
    ，抑或原告之薪資所得，法律見解紛歧，此由臺北市調查處
    （請詳鈞院卷第41頁證物二）及臺灣臺北地方法院檢察署（
    下稱臺北地檢署，請詳鈞院卷第45頁證物三）認定益證，自
    有不可避免之法規錯誤存在，應不可歸責原告其中一種可能
    之解釋。
    1.按「保險業務員因為所屬公司招攬保險業務而發生之文具
      用品費、差旅費、郵電費、印刷費及廣告費、交際費、訓
      練費、交通及油料費等，依據現行所得稅法規定，其屬保
      險公司之營業費用者，可由保險公司依營利事業所得稅查
      核準則有關規定檢據依費用性質核實列報，不宜約定由保
      險業務員自行吸收或負擔，並併同薪資給付，成為業務員
      薪資之一部分，而由保險公司逕以『薪資支出』科目列支
      。」乃財政部95年6 月28日台財稅字第09504063430 號函
      釋（下稱95年函釋，請詳鈞院卷第53頁證物四）所明定。
      茲此，凡屬營利事業之營業費用者，應由營利事業依營利
      事業所得稅查核準則（下稱查核準則）有關規定列報，換
      言之，非屬薪資支出列報者，不應歸屬為員工薪資所得之
      一部分。經查永達公司製訂之車輛使用辦法第一條規定：
      「為協助同仁執行業務，特訂本辦法。本辦法所指『車輛
      』係指公務用之租賃車輛及公務用之私人車輛。」（請詳
      偵查卷證據目錄二、永達公司「修訂車輛使用辦法及公佈
      相關作業流程」），系爭租賃公務車係原告為永達公司招
      攬保險業務使用，除陸續招攬新業務，此彙整原告經手之
      要保書明細（請詳鈞院卷第55頁證物五）供核，獲取初年
      度服務報酬外，亦需服務原有保戶，包括通知繳交及收取
      保費、處理保戶理賠等問題，以繼續獲取續年度服務報酬
      ，此等活動均有使用車輛或其他交通工具之需，是依上開
      事實，再再證明系爭租賃車輛之公務用途，此參諸司法院
      95年9 月18日院台廳行一字第0950020772號函：「肆、調
      查證據十九、無庸舉證之事實（三）擬制或推定之事實：
      3.事實上之推定：行政法院得依已明瞭之事實，推定應證
      事實之真偽，應證之事實雖無直接證據足資證明，但可應
      用經驗法則，依已明確之間接事實，推定其真偽。有間接
      證據證明間接事實者，即得據以推定應證事實之真偽。惟
      仍應令當事人就該推定之事實為辯論。」益證。另有關系
      爭車輛因使用產生之相關費用，經查系爭年度有車輛修繕
      費等，謹提供入帳之傳票如鈞院卷第61頁證物六，且該等
      費用業經被告核認永達公司營業費用在案，是發生該等費
      用之主體（系爭公務車）亦應認屬為經營本業或附屬業務
      使用無疑。是依前揭財政部95年函釋，該支出係屬永達公
      司非薪資支出之營業費用，自不應核認為原告之薪資所得
      。
    2.另按改制前行政法院32判字第18號判例：「司法機關所為
      之確定判決其判決中已定事項若在行政上發生問題時則行
      政官署不可不以之為既判事項而從其判決處理此為行政權
      與司法權分立之國家一般通例」，是以，基於刑事司法機
      關調查證據之程序，其認定事實須達到超越合理懷疑之程
      度，遠較行政機關調查證據為周延，則行政機關應尊重司
      法機關所為之確定判決。另按司法院釋字第392 號解釋：
      「憲法第8 條第1 項所規定之『司法機關』，自非僅指同
      法第77條規定之司法機關而言，而係包括檢察機關在內之
      廣義司法機關。」（請詳鈞院卷第69頁證物七），茲此，
      地方法院檢察署之不起訴處分書所認定之事實，符合司法
      正義程序，行政機關亦應予尊重。有財政部96年11月2 日
      台財訴字第09600301210 號訴願決定書：「次按刑事訴訟
      法第260 條規定：『不起訴處分已確定或緩起訴處分期滿
      未經撤銷者，非有下列情形之一，不得對於同一案件再行
      起訴：……。』其修正理由一稱：『本法對於檢察官之起
      訴裁量權已有適當之內部及外部監督，對於不起訴處分已
      確定或緩起訴期滿未經撤銷者，自宜賦予實質之確定力。
      』可知檢察官所為之不起訴處分已確定者，具有實質之確
      定力，非但檢察官有其拘束效力（除有該條但書情形之一
      外，不得對於同一案件再行起訴），對於第三人亦應受實
      質確定力之拘束。另行政法與刑法雖畛域不同，構成要件
      各別，司法機關與行政機關可各本於權責依法審理認定，
      兩者並無必然關係，惟基於刑事司法機關（如地方法院檢
      察署）調查證據之程序，其認定事實須達到超越合理懷疑
      之程度，遠較行政機關調查證據為周延，則行政機關亦應
      尊重已生實質確定力之不起訴處分所認定之事實。」（請
      詳鈞院卷第71頁證物八）益證。經查永達公司於系爭年度
      將業務拓展費併同薪資發放，如已先由永達公司支付之營
      業費用部分，再由業務拓展費內扣除，因扣除部分係屬永
      達公司之營業費用，永達公司依前揭規定，未列入原告薪
      資所得，並無不合。惟臺北市調查處誤認永達公司藉由此
      掩飾與業務無關之購車支出幫助員工逃漏個人綜合所得稅
      ，而將本件通報被告核處，嗣經臺北地檢署檢察官偵查後
      ，認定「永達公司業務人員傭酬，已包含所有業務拓展費
      用，全額列入薪資所得而非執行業務所得，因招攬保險業
      務而發生之業務發展費用理應列報公司營業費用，永達公
      司自業務人員薪資中調整，亦即車輛租金由員工傭酬中扣
      除，由租賃車商提供租金發票向永達公司請款，由永達公
      司統一支付車輛租金。難認被告有因此而使員工薪資名目
      減少而幫助該等員工逃漏個人綜合所得稅情事。」（請詳
      鈞院卷第45頁證物三），茲此，依前揭改制前行政法院32
      年判字第18號判例及司法院釋字第392 號解釋意旨，被告
      應以檢察機關確定文書所認定之事實為既判事項。
    3.綜上，依所得稅法及財政部95年函釋規定，因招攬業務而
      發生之各項費用得列報營利事業之營業費用，是以本件系
      爭公務車用途影響其租金性質，即應歸屬永達公司營業費
      用，抑或屬原告等業務員之薪資所得，此由臺北市調查處
      及臺北地檢署檢察官之認定，益證其法律見解之不同，自
      不可歸責原告其中一種可能之解釋，符合無過失認定，應
      不予處罰。
  (三)依行政罰法第7 條規定，違反行政法上義務之行為，有出於
    故意或過失者，始得處罰，原告依永達公司開立之扣繳憑單
    申報，且以給付總額悉數列報，難謂有過失之情，應予撤銷
    。
    1.按「納稅義務人已依本法規定辦理結算申報，但對依本法
      規定應申報課稅之所得額有漏報或短報情事者，處以所漏
      稅額2 倍以下之罰鍰。」固為所得稅法第110 條第1 項規
      定，惟按行政罰法第7 條第1 項規定，倘違反行政法上義
      務之行為，有出於故意或過失者，始應處罰，此參諸司法
      院釋字第275 號解釋「人民違反法律上之義務而應受行政
      罰之行為，法律無特別規定時，雖不以出於故意為必要，
      仍須以過失為其責任條件。但應受行政罰之行為，僅須違
      反禁止規定或作為義務，而不以發生損害或危險為其要件
      者，推定為有過失，於行為人不能舉證證明自己無過失時
      ，即應受處罰。」益證。
    2.次按「納稅義務人有左列各項所得者，應由扣繳義務人於
      給付時，依規定之扣繳率或扣繳辦法，扣取稅款，並依第
      92條規定繳納之：二、機關、團體、事業或執行業務者所
      給付之薪資、利息、租金、佣金、權利金、競技、競賽或
      機會中獎之獎金或給與、退休金、資遣費、退職金、離職
      金、終身俸、非屬保險給付之養老金、執行業務者之報酬
      ，及給付在中華民國境內無固定營業場所及營業代理人之
      國外營利事業之所得。」為所得稅法第88條第1 項第2 類
      規定。據此，如納稅義務人因職務上或工作上自機關、團
      體、事業或執行業務者取得之薪資所得，應由該機關、團
      體、事業或執行業務者依相關規定扣繳並通知納稅義務人
      薪資總額，以利納稅義務人申報綜合所得稅，縱自薪資所
      得中有扣付款項之情，應以扣付前之金額通知納稅義務人
      當年度之薪資所得金額，此參諸財政部68年5 月24日台財
      稅第33363 號函釋「勞工薪資所得每月扣繳稅款之計算，
      係以每月在職務上或工作上取得之各種收入為所得額，亦
      即扣繳憑單中應填載之（薪資所得）給付總額。其由雇主
      自上項薪資所得中扣付之工會會費、職工福利金、交通費
      及保險費等，於計算扣繳稅款時，不得自薪資所得中減除
      。」規定意旨益證，是以本件原告依永達公司開立之扣繳
      憑單申報，且以給付總額悉數列報，難謂有過失之情，應
      予撤銷。
    3.另觀諸稅務違章案件減免處罰標準第3 條第2 項規定：「
      綜合所得稅納稅義務人依所得稅法第110 條規定應處罰鍰
      案件，有下列情事之一者，免予處罰：一、納稅義務人透
      過網際網路辦理結算申報，其經調查核定短漏報之課稅所
      得，符合下列情形：（二）屬納稅義務人依規定向財政部
      財稅資料中心或稽徵機關查詢，而該機關未能提供之所得
      資料。」及其修正理由第四點：「納稅義務人利用網際網
      路辦理綜合所得稅結算申報，於近年來賡續推動下，納稅
      義務人普遍已有期待渠等依規定向稽徵機關查詢而取得之
      扣免繳憑單、股利憑單等所得資料應屬完整，並據以透過
      網際網路辦理結算申報。倘係因扣繳義務人、營利事業或
      信託行為之受託人未於規定期限內申報或未據實填報等由
      ，造成稽徵機關提供之所得資料不完整，從而納稅義務人
      憑以透過網際網路辦理結算申報有短漏報課稅所得情事，
      似不宜歸責於納稅義務人。」足證納稅義務人因扣繳義務
      人未於規定期限內申報或未據實填報扣繳所得者，而納稅
      義務人就扣繳通報之所得業已悉數申報，仍有短漏報課稅
      所得者，難謂納稅義務人有應注意、能注意而不注意之過
      失，得免依所得稅法第110 規定處罰。經查本件原告依永
      達公司開立之扣繳憑單申報薪資所得，且業以給付總額悉
      數列報，至公務車輛租賃契約由原告與永達公司及租賃公
      司簽訂，係因契約中涉及保管人之權利義務，故原告亦須
      為立約人，於合約上簽名用印，況且租賃標的為公務車輛
      ，為永達公司為協助原告等業務員利於業務推展，依財政
      部規定系爭租金支出應屬永達公司之營業費用，要非原告
      之薪資所得，揆諸前揭說明，難謂有過失之情，應免予處
      罰。訴願決定書所稱「查訴願人與永達公司簽訂公務車輛
      申請暨扣薪同意書，即應已知悉，該等車輛租金之支付是
      勞務報償之對價，在稅法上類別屬薪資所得，卻仍漏未申
      報，依行政罰法第7 條第1 項規定，自應處罰。」（請詳
      訴願決定書第5 頁倒數第4行以下），應有誤解。
  (四)另按行政罰法第24條規定「一行為不二罰」原則，有關系爭
    車輛租金，扣繳義務人（永達公司之負責人）業經被告依法
    科處罰鍰，自不應再對納稅義務人（原告）予以處罰，此亦
    符前揭免罰規定意旨。
    1.按「一行為違反數個行政法上義務規定而應處罰鍰者，依
      法定罰鍰額最高之規定裁處。但裁處之額度，不得低於各
      該規定之罰鍰最低額（第1 項）。前項違反行法上義務行
      為，除應處罰鍰外，另有沒入或其他種類行政罰之處罰者
      ，得依該規定併為裁處。但其處罰種類相同，如從一重處
      罰已足以達成行政目的者，不得重複裁處（第2 項）。一
      行為違反社會秩序維護法及其他行政法上義務規定而應受
      處罰，如已裁處拘留者，不再受罰鍰之處罰（第3 項）。
      」為行政罰法第24條所規定之一行為不二罰原則，且其應
      具憲法位階。（參諸司法院釋字第604 號解釋協同意見書
      「『一行為不二罰原則』又稱『禁止雙重處罰原則』，顧
      名思義，指就人民同一違法行為，禁止國家為多次之處罰
      ，其不僅禁止於一行為已受到處罰後，對同一行為再行追
      訴、處罰，也禁止對同一行為同時作多次的處罰。我國憲
      法固然沒有『一行為不二罰原則』的明文，但是從法治國
      家所要求的法安定原則、信賴保護原則以及比例原則均可
      以得出同一行為不能重複處罰的要求。因而，『一行為不
      二罰原則』是一具有憲法位階的原理原則。」）
    2.另就系爭車輛租金，如歸屬為薪資所得，則按所得稅法第
      114 條規定：「扣繳義務人有左列情事之一者，分別依各
      該款規定處罰：一、扣繳義務人未依第88條規定扣繳稅款
      者，除限期責令補繳應扣未扣或短扣之稅款及補報扣繳憑
      單外，並按應扣未扣或短扣之稅額處1 倍以下之罰鍰；其
      未於限期內補繳應扣未扣或短扣之稅款，或不按實補報扣
      繳憑單者，應按應扣未扣或短扣之稅額處3 倍以下之罰鍰
      。二、扣繳義務人已依本法扣繳稅款，而未依第92條規定
      之期限按實填報或填發扣繳憑單者，除限期責令補報或填
      發外，應按扣繳稅額處20% 之罰鍰。但最高不得超過2 萬
      元，最低不得少於1,500 元；逾期自動申報或填發者，減
      半處罰。經稽徵機關限期責令補報或填發扣繳憑單，扣繳
      義務人未依限按實補報或填發者，應按扣繳稅額處3 倍以
      下之罰鍰。但最高不得超過4 萬5,000 元，最低不得少於
      3,000 元。三、扣繳義務人逾第92條規定期限繳納所扣稅
      款者，每逾2 日加徵1%滯納金。」對扣繳義務人予以處罰
      ，則納稅義務人已依扣繳憑單申報，自不宜再對納稅義務
      人予以處罰，以符前揭一行為不二罰原則暨前揭免罰規定
      。
    3.經查永達公司業依被告97年6 月13日財北國稅中南綜所一
      字第0970213435號函規定，補繳稅款並補報扣繳憑單，且
      經被告依法就應補繳稅款處1 倍罰鍰在案，而原告依永達
      公司掣發之扣繳憑單悉數申報所得，而致短漏報課稅所得
      ，難謂非屬同一行為，是依前揭一行為不二罰原則，自不
      應再予處罰，此由前揭免罰規定之修正理由：「倘係因扣
      繳義務人、營利事業或信託行為之受託人未於規定期限內
      申報或未據實填報等由，造成稽徵機關提供之所得資料不
      完整，從而納稅義務人憑以透過網際網路辦理結算申報有
      短漏報課稅所得情事，似不宜歸責於納稅義務人。」益足
      為本件撤銷之參採。
  (五)退萬言步，縱如被告核定有短報薪資所得之情，須依前揭所
    得稅法第110 條第1 項規定處罰時，漏稅額應參照依該法條
    第2 項核定之「補徵應納稅額」計算，准予扣除系爭所得之
    扣繳稅額。
    1.按「違章情形：短漏報所得屬已填報扣免繳憑單、股利憑
      單及緩課股票轉讓所得申報憑單之所得，且無第三點情形
      者。裁罰金額或倍數：處所漏稅額0.2 倍之罰鍰。」為稅
      務違章案件裁罰金額或倍數參考表有關違反所得稅法第
      110 條第1 項之相關規定，茲此，本件違章經原告處所漏
      稅額0.2 倍之罰鍰，足證被告核認系爭短報之薪資所得屬
      已填報扣繳憑單，是按財政部73年09月03 日 台財稅第
      59051 號函釋規定：「（一）已依法辦理結算申報者：1.
      ｛〔（申報所得額＋核定應稅免罰所得額＋短漏報所得額
      ）－（免稅額＋扣除額）〕×稅率－累進差額｝－抵稅額
      ＝全部應納稅額。2.｛〔（申報所得額＋核定應稅免罰所
      得額）－（免稅額＋扣除額）〕×稅率－累進差額｝－抵
      稅額＝申報及核定應稅免罰部分應納稅額3.全部應納稅額
      －申報及核定應稅免罰部分應納稅額－短漏報所得額之扣
      繳稅額－申報部分經核定之退稅額（不分已否退還）＝漏
      稅額」，其「漏稅額」之計算，應得減除「短漏報所得額
      之扣繳稅額」。
    2.另依「五、綜上，納稅義務人經發現短漏報屬應扣繳之課
      稅所得並應依規定裁罰之案件，其漏稅額計算之基準，應
      以  鈞部82年11月3 日台財稅第821501458 號函規定之調
      查基準日短漏報之所得，及已繳納之稅款為計算漏稅額之
      基準。如納稅義務人短漏報之所得於調查基準日前，業經
      扣繳義務人辦理扣繳者，於計算漏稅額時，自得減除系爭
      短漏報所得已繳納之扣繳稅款；否則即不得減除。」固為
      財政部賦稅署96年12月18日台稅一發字第09604554530 號
      函（下稱財政部96年函釋）規定，惟按中央法規標準法第
      4 條、同法第5 條及行政程序法第159 條規定，是以行政
      規則不應就人民權利義務加以規定，否則即有違法律保留
      原則。
    3.再按凡規範內容涉及人民之權利義務者，不論係職權命令
      或法規命令，均須依前揭行政程序法第174 條之1 規定，
      於施行後2 年內改以法律規定，或於法律中增列其授權依
      據後修正或重新訂定之，逾期即失其效力，以符租稅法律
      主義，倘行政機關僅以行政命令添加法律所無之限制，即
      違反租稅法律主義，此參諸關稅法於93年5 月5日 修正公
      布之增列第18條（原第14條）第4 項規定：「依法得減免
      關稅之進口貨物，未依前項第1 款規定申請繳納保證金而
      繳稅者，得於貨物進口放行前或放行後4 個月內，檢具減
      、免關稅證明文件申請補正及退還其應退之關稅。」之立
      法理由所載：「第4 項新增。財政部86年4 月17 日 台財
      關第862000293 號函之內容，涉及人民權利義務之免稅規
      定，爰提升法律位階，於本法中訂定，以符租稅法定主義
      。」即明。復揆諸鈞院94年度簡字第1023號判決：「理由
      二（三）亦足證被告據以駁回原告申請所引之財政部上開
      函令，已涉及人民權利義務，依行政程序法第174 條之1
      規定，應以法律或法律明列授權而訂定命令而行之，財政
      部於行政程序法90年1 月1 日施行後2 年內，未改以法律
      規定，或於法律中增列其授權依據後修正或重新訂定之，
      則自92年1 月1 日以後，該函令即已失其效力，被告亦不
      得加以適用。」亦有相同見解。
    4.況查所得稅法第110 條第1 項規定：「納稅義務人已依本
      法規定辦理結算申報，但對依本法規定應申報課稅之所得
      額有漏報或短報情事者，處以所漏稅額2 倍以下之罰鍰。
      」之「漏稅額」計算，揆諸同法條第2 項規定：「納稅義
      務人未依本法規定自行辦理結算申報，而經稽徵機關調查
      ，發現有依本法規定課稅之所得稅者，除依法核定補徵應
      納稅額外，應照補徵稅額，處3 倍以下之罰鍰。」已依所
      得稅法第110 條第1 項規定辦理結算申報者，其「漏稅額
      」應不高於該法條第2 項未依規定辦理結算申報所核定之
      「補徵應納稅額」，始符憲法之比例原則。另查第2 項核
      定之「補徵應納稅額」，係依所得稅法第71條第1 項前段
      規定：「納稅義務人應於每年5 月1 日起至5 月31日止，
      填具結算申報書，向該管稽徵機關，申報其上一年度內構
      成綜合所得總額或營利事業收入總額之項目及數額，以及
      有關減免、扣除之事實，並應依其全年應納稅額減除暫繳
      稅額、尚未抵繳之扣繳稅額及可扣抵稅額，計算其應納之
      結算稅額，於申報前自行繳納。」計算，得減除尚未抵繳
      之扣繳稅額，是依前揭論理原則，本件係已依法辦理結算
      申報，其漏稅額應參照第2 項之計算，准予減除應扣繳稅
      額。惟前揭財政部96年函釋規定將致已申報者計算之「漏
      稅額」大於未申報者計算之「補徵應納稅額」，與憲法之
      比例原則有悖，依憲法第172 條命令不能牴觸憲法或法律
      原則之法令位階規定，應屬無效。
    5.末按行政程序法第6 條所明定行政法之平等原則，此平等
      原則係自憲法第7 條規定而來，即禁止差別待遇原則，換
      言之，行政權之行使，不論在實體上或程序上，相同事件
      應為相同處理，非有合理之正當理由，不得為差別待遇；
      是對於案情相同之案件，應為相同之行政處分，方符行政
      程序法之要求，有最高行政法院93年判字第1611號判決：
      「事物的本質相同者，應作相同的處理，但事物的本質不
      同時，則應作不同的處理，方符合平等原則」益證。經查
      與本件相同案情（鈞院98年度訴字第1567號），於被告計
      算漏稅額時，業依規定扣除系爭所得之扣繳稅額並核定在
      案，迭經復查決定及訴願決定（請詳鈞院卷第75頁證物九
      ）亦是認，惟訴願決定書另以「永達公司始於97年9 月30
      日補扣繳稅款及補辦扣免憑單申報，業在調查基準日（即
      96年4 月10日財北國稅審三字第0960217676號函請公司提
      示相關資料）之後」為由，核認原告計算漏稅額時，不得
      減除該已依法繳納之扣繳稅額，顯與前揭行政程序法第6
      條之平等原則及憲法賦予平等權有悖，應予撤銷。
  (六)綜上所述，永達公司按財政部95年函釋規定，以扣除屬系爭
    車輛租金等營業費用後金額，開立扣繳憑單，原告依該扣繳
    憑單悉數申報薪資所得，實無過失之情，爰請求判決如訴之
    聲明。
三、被告答辯則以：
  (一)訴之聲明：
    1.請求判決駁回原告之訴。
    2.訴訟費用由原告負擔。
  (二)按「薪資所得：凡公、教、軍、警、公私事業職工薪資及提
    供勞務者之所得：一、薪資所得之計算，以在職務上或工作
    上取得之各種薪資收入為所得額。二、前項薪資包括：薪金
    、俸給、工資、津貼、歲費、獎金、紅利及各種補助費。…
    …」、「納稅義務人應於每年5 月1 日起至5 月31日止，填
    具結算申報書，向該管稽徵機關，申報其上一年度內構成綜
    合所得總額……之項目及數額，以及有關減免、扣除之事實
    ，並應依其全年應納稅額減除……扣繳稅額及可扣抵稅額，
    計算其應納之結算稅額，於申報前自行繳納。……」、「納
    稅義務人已依本法規定辦理結算、決算或清算申報，而對依
    本法規定應申報課稅之所得額有漏報或短報情事者，處以所
    漏稅額2 倍以下之罰鍰。」為行為時所得稅法第14條第1 項
    第3 類第1 款、第2 款、第71條第1 項及現行同法第110 條
    第1 項所明定。次按「……納稅義務人經發現短漏報屬應扣
    繳之課稅得並應依規定裁罰之案件，其漏稅額計算之基準，
    應以……82年11月3 日台財稅第821501458 號函規定之調查
    基準日短漏報之所得，及已繳納之稅款為計算漏稅額之基準
    。如納稅義務人短漏報之所得於調查基準日前，業經扣繳義
    務人辦理扣繳者，於計算漏稅額時，自得減除系爭短漏報所
    得已繳納之扣繳稅款；否則即不得減除。」為財政部賦稅署
    96年12月18日台稅一發字第09604554530 號函所明釋。又「
    綜合所得稅納稅義務人依所得稅法第110 條規定應處罰鍰案
    件，有下列情事之一者，免予處罰：一、納稅義務人透過網
    際網路辦理結算申報，其經調查核定短漏報之課稅所得，符
    合下列情形：（一）屬扣繳義務人……依法應彙報稽徵機關
    之各類所得扣繳暨免扣繳憑單……之所得資料。（二）屬納
    稅義務人依規定向財政部財稅資料中心或稽徵機關查詢，而
    該機關未能提供之所得資料。……前項第1 款規定自95年度
    綜合所得稅結算申報案件適用之。」為財政部96年4 月27日
    修正稅務違章案件減免處罰標準第3 條第2 項及第3 項所規
    定。
  (三)本件原告94年度任職於永達公司，該公司於94年間與格上汽
    車租賃股份有限公司（下稱格上公司）簽訂車輛租賃契約（
    租賃期間自94年11月28日起至96年11月27日止），約定由格
    上公司出租汽車（廠牌型式：LEXUS IS250 ；牌照號碼：
    5416－BB）予永達公司，每月租金為64,500元，車輛保證金
    為550,000 元，並由原告擔任車輛保管人，實際使用及保管
    該等車輛。經臺北市調查處及被告查得前開車輛每月租金，
    係由永達公司墊付予格上公司，以「營業費用－租金支出」
    科目列帳，並從原告薪資中扣取，再以應發放之薪資總額扣
    除車輛租金後之淨額，列報原告之薪資費用。94年度永達公
    司以租賃車輛之名義，扣取原告薪資計1,548,000 元，原告
    亦以扣除車輛租金後之薪資淨額列報其薪資所得，有員工支
    付車輛租金薪資扣款彙整表、「公務車輛租賃附屬契約」、
    「公務車輛申請暨扣薪同意書」及租車到期原告買回之「統
    一發票」（詳原處分卷第147 至155 頁）等資料可稽。原告
    既列名系爭車輛租賃合約之保管人，並於合約上簽名用印，
    亦出具扣薪同意書同意永達公司將租金自其每月應領薪資中
    予以扣除，是原告對於永達公司開立扣繳憑單所載之金額乃
    已扣除租金後之餘額，自不能諉為不知，觀其執為漏報之理
    由，尚非不可避免，又其縱對系爭所得之性質及是否應申報
    有所疑義，亦非不可向稅捐機關查詢，於獲得正確及充分之
    資訊後申報，原告捨此不為，而逕自未依規定辦理報繳，致
    漏報系爭所得1,548,000 元，自應受罰。
  (四)查行政罰法第24條所指之「一行為不二罰」原則，係指一個
    行為違反數個行政義務時有其適用。原告所指永達公司負責
    人丁○○違反之扣繳義務，經被告依所得稅法第114 條第1
    款處以罰鍰，與原告漏報所得，被告按所得稅法第110 條規
    定處罰鍰，二者構成要件不同，亦非一行為，是本件核無行
    政罰法第24條規定之適用。
  (五)次查永達公司有短報員工薪資所得情節係臺北市調查處及被
    告查獲，經被告所屬中南稽徵所限期責令該公司負責人丁○○補繳應扣未扣稅款及補報扣繳憑單，亦即被告查獲原告94
    年度漏報系爭薪資所得1,548,000 元時，永達公司並未填報
    扣繳憑單，系爭扣繳稅款係經查獲後始補繳，依財政部賦稅
    署96年12月18日台稅一發字第09604554530 號函釋意旨，本
    件於計算系爭漏稅額時，自不得減除該筆短報所得之扣繳稅
    款。又查首揭減免處罰標準第3 條第3 項規定，係自95年度
    綜合所得稅結算申報案件適用，本件係94年度綜合所得稅申
    報案件，自無前開規定之適用。是被告以原告漏報取自永達
    公司薪資所得屬（裁罰前）已填報扣免繳憑單之所得，按所
    漏稅額處0.2 倍罰鍰並無違誤。
四、經查：
  (一)按行為時所得稅法第14條第1 項第3 類第1 款及第2 款：「
    個人之綜合所得總額，以其全年下列各類所得合併計算之：
    ……第三類：薪資所得：凡公、教、軍、警、公私事業職工
    薪資及提供勞務者之所得：一、薪資所得之計算，以在職務
    上或工作上取得之各種薪資收入為所得額。二、前項薪資包
    括：薪金、俸給、工資、津貼、歲費、獎金、紅利及各種補
    助費。但為雇主之目的，執行職務而支領之差旅費、日支費
    及加班費不超過規定標準者，及依第4 條規定免稅之項目，
    不在此限。」；第71條第1 項：「納稅義務人應於每年5 月
    1日起至5 月31日止，填具結算申報書，向該管稽徵機關，
    申報其上一年度內構成綜合所得總額或營利事業收入總額之
    項目及數額，以及有關減免、扣除之事實，並應依其全年應
    納稅額減除暫繳稅額、尚未抵繳之扣繳稅額及可扣抵稅額，
    計算其應納之結算稅額，於申報前自行繳納。」；第110 條
    第1 項：「納稅義務人已依本法規定辦理結算申報，但對依
    本法規定應申報課稅之所得額有漏報或短報情事者，處以所
    漏稅額2 倍以下之罰鍰。」。再按憲法第19條規定：「人民
    有依法律納稅之義務」，係指人民有依法律所定要件負繳納
    稅捐之義務或享減免繳納之優惠而言，此即所謂租稅法律主
    義。次按「涉及租稅事項之法律，其解釋應本於租稅法律主
    義之精神，依各該法律之立法目的，衡酌經濟上之意義及實
    質課稅之公平原則為之。」司法院釋字第420 號解釋闡明有
    案。再者，租稅規避與合法規劃節稅不同，節稅係依據稅捐
    法規所預定之方式，規劃減少稅捐負擔之行為，如申報列舉
    扣除額等以降低綜合所得淨額及應納稅額；反之，租稅規避
    則是利用稅捐法規所未預定之異常的或不相當的法律形式，
    意圖減少稅捐負擔之行為，亦即利用民法上私法自治，特別
    是契約自由原則，如有何不合常規之安排，不當為自己或他
    人規避或減少納稅義務，以減輕稅捐負擔，取得租稅利益，
    但實質上卻違反稅法立法者租稅負擔之意旨，兩者有顯著的
    不同。再按租稅法所重視者，應為足以表徵納稅能力之經濟
    事實，而非其外觀之法律行為，故在解釋適用稅法時，所應
    根據者為經濟事實，不僅止於形式上之公平，應就實質上經
    濟利益之享受者予以課稅，始符實質課稅及公平課稅之原則
    。又有關課徵租稅構成要件事實之判斷及認定，自亦應以其
    實質上經濟事實關係及所產生之實質經濟利益為準，而非以
    形式外觀為準，否則勢將造成鼓勵投機或規避稅法之適用，
    無以實現租稅公平之基本理念及要求。復因課稅對象的經濟
    活動複雜，難以法律加以完整規定，故為實現衡量個人之租
    稅負擔能力而課徵租稅之租稅公平主義，並防止規避租稅而
    確保租稅之徵收，在租稅法之解釋及課稅構成要件之認定上
    ，如發生法律形式、名義或外觀與真實之事實、實態或經濟
    負擔有所不同時，則租稅之課徵基礎，應著重於事實上存在
    之實質，此為租稅法學通稱之實質課稅原則之意涵。
  (二)本件原告94年度任職於永達公司，該公司於94年間與格上公
    司公司簽訂「公務車輛租賃附屬契約」（租賃期間自94年11
    月28日起至96年11月27日止），約定由格上公司出租汽車1
    輛（廠牌型式：LEXUS IS250 、牌照號碼：5416－BB）予永
    達公司，每月租金為64,500元，車輛保證金為550,000 元，
    並由原告擔任車輛保管人，實際使用及保管系爭車輛。本件
    車輛保證金550,000 元，係原告於94年11月1 日匯款至永達
    公司指定之銀行帳戶，再由永達公司將該保證金轉撥予仲億
    公司，永達公司僅於原告匯入保證金時帳列「存入保証金」
    ，於匯出保證金時帳列「存出保證金」；另原告於簽訂租約
    時，同意車輛租賃期間全額租金自其薪資中一次全額扣除；
    又前開車輛每月租金，係由永達公司先行墊付予格上公司，
    並以「營業費用－租金支出」科目列帳後，再按月從原告薪
    資中扣取，並以應發放之薪資總額扣除車輛租金後之淨額，
    列報原告之薪資費用。又本件租期於屆滿時，原告直接取得
    該車所有權。足證有關汽車租賃之承租人主要義務包括租金
    、保證金之支付及汽車之保管責任，均由名義上為保管人之
    原告負擔，而屬於承租人之權利即租賃物之使用，亦同樣由
    原告行使。亦即本件汽車租賃關係實際上由原告立於承租人
    之地位，僅形式上以永達公司為名義承租人而已。
  (三)再查，永達公司涉嫌以汽車租賃方式協助員工逃漏鉅額所得
    稅及虛報進項稅額案件，係經臺北市調查處循線查獲後，分
    別將涉及補稅裁罰之行政事件以96年1 月31日肆字第096430
    04620 號函送被告續行處理；涉及違反稅捐稽徵法之刑事責
    任則以永達公司負責人丁○○為犯罪嫌疑人移由臺北地檢署
    偵辦。有關稅務部分之行政事件，再經由被告發交所轄中南
    稽徵所，中南稽徵所除承辦轄區之職權事項外，並通報其他
    各國稅局辦理轄區內永達公司員工逃漏所得稅部分之補稅裁
    罰事件。相關後續事件之處理結果，除丁○○所涉違反稅捐
    稽徵法罪嫌，經台北地檢署於97年10月17日以96年度偵字第
    2347號為不起訴之處分外；其餘稅務事件，分別經被告以永
    達公司自92年7 月至95年12月間無進貨事實虛報進項稅額，
    予以補徵18,384,975元，裁罰55,154,925元；丁○○為該公
    司負責人則因違反92年至95年之扣繳義務，予以裁罰45,576
    ,055元；另通報歸課員工92年至95年度之薪資所得為455,76
    0,525 元（因而產生爭議之訴訟於本院已有百件，本件即屬
    其中1 件）。以上有臺北市調查處96年1 月31日肆字第0964
    3004620 號函附於原處分卷第150 頁、臺北地檢署檢察官96
    年度偵字第2347號不起訴處分書附於原處分卷第162 頁可憑
    ，另本院另案以98年度訴字第1567號（業經判決原告敗訴，
    現已上訴）受理同屬永達公司員工之戊○○以同一模式脫漏
    95 年 度綜合所得稅之行政訴訟，向被告查詢案件調查情形
    ，經被告以98年11月16日財北國稅法一字第0980263407號函
    復並檢附對永達公司、丁○○所為之復查決定書附於該案卷
    二第223 頁以下可憑。相關卷證另經本院98年度訴字第2678
    號案件審理時調閱無訛，並予影印附於該案卷外。查被告前
    開公函檢附資料附件2.係源自臺北市調查處所查扣永達公司
    員工自行出具之業務連繫表計24張，內容均為關於員工申請
    租賃車輛之事項，其用語有「購車節稅」、「租購車輛」、
    並有租金自薪資中扣除、提前清償購車餘款、本人還款計畫
    等文句（此部分關係檢舉人資料，該案另予彌封外放）。由
    此內部業務連繫表之文義，足明員工之真意係自行出資以先
    租後買之方式購車，並規避稅負。末查，被告陸續於97年8
    月20 日 向各出租公司查證永達公司以上開方式承租車輛期
    滿後由員工或關係人（配偶、父母、兄弟、姊妹等）買回之
    情形，結果計有302 名員工依公務車輛使用辦法申請汽車租
    賃36 8 輛 中，扣除未到期車輛35輛後，已有270 輛係由員
    工本人或關係人買回並過戶，其比例高達占已到期車輛的
    81.08%，此有被告以前開公函檢附之查詢公文及據以編製之
    永達公司92 至95 年間員工租車到期移轉統計表附於98年度
    訴字第1567 號 案卷二第251 頁以下可憑。
  (四)綜合上開查證情形，永達公司員工自始有意自行出資租車，
    屆期或未屆期而提前買回車輛，乃立於權利義務之當事人所
    為之經濟安排，永達公司僅出面充任為承租人並辦理名義上
    應經手之事務，且參與之員工多達302 人，顯係一計畫性事
    務。本件原告亦為永達公司之一員，其於本件車輛之租賃關
    係中，實際承擔承租人之權利義務，卻由不使用車輛、不支
    付租金、保證金之永達公司為承租人，自屬不合常規之經濟
    安排，其中因永達公司藉租賃車輛之名義，將扣取薪資改以
    租金費用列報，以薪資淨額列報員工所得，對公司整體費用
    並不影響，惟其列報薪資之結果使原告逃漏相當於租金金額
    之薪資所得，自屬租稅規避，被告依實質課稅原則，以本件
    實質之經濟關係，核定原告短報94年度薪資所得1,548,000
    元，並無違誤。況此本稅部分之處分，經原告訴由本院於99
    年5 月13日以98年度訴字第2758號判決原告敗訴。被告據以
    認定原告為系爭車輛之實質承租人，全程參與相關之契約訂
    定，並出具公務車輛申請書暨扣薪同意書同意租金全額自其
    最近一期之應領薪資中扣除，其對於該租金原屬其薪資之一
    環自屬明白，而永達公司於本件帳載情形使原告當年度短報
    等同於租金金額之薪資所得，原告對此結果自具有明知並有
    意使其發生之故意，從而被告加計原告當年度其他漏報之所
    得，按所漏稅額619,626 元分別處以0.2 倍之罰鍰計123,92
    5 元，係已考量原告違章程度所為之適切裁罰，經核並無不
    合。
  (五)原告雖主張有關丁○○違反稅捐稽徵法之刑事責任已經檢察
    官為不起訴處分，理由中稱難以認定丁○○有使員工薪資名
    目減少而幫助該等員工逃漏個人綜合所得稅情事，故被告應
    尊重此偵查結果，不應補稅裁罰云云。惟本院依職權調閱該
    偵查卷宗，檢察官不起訴處分理由，係以證人永達公司財務
    部經理己○○及會計庚○○之證詞，及帳載情形為據；惟對
    於諸多檢舉人及不利於丁○○之證人於臺北市調查處所為證
    述指車輛租金係自薪資扣取之實質關係均未採酌（事涉檢舉
    人及偵查不公開原則，茲不予引用證詞詳細內容），亦未說
    明其不予採信之理由，對於證人己○○所稱業務發展費之意
    義為何亦未深究；又依據臺北市調查處回復該署之97年9 月
    30 日 肆字第09743136830 號函，指租滿買回租賃車輛之員
    工僅有5 人，比例極低云云，顯與前揭被告查證結果大相逕
    庭。足信該偵查結果非無新事實、新證據，亦非無有重啟偵
    查之可能。原告主張地檢署檢察官刑事偵查程序遠較行政機
    關調查證據為周延，被告應尊重已生實質確定力之不起訴處
    分所認定之事實，自難成立。
  (六)原告又主張財政部95年6 月28日台財稅字第09504063430 號
    函釋「保險業務員因為所屬公司招攬保險業務而發生之文具
    用品費、差旅費、郵電費、印刷費及廣告費、交際費、訓練
    費、交通及油料費等，依據現行所得稅法規定，其屬保險公
    司之營業費用者，可由保險公司依營利事業所得稅查核準則
    有關規定檢據依費用性質核實列報，不宜約定由保險業務員
    自行吸收或負擔，並併同薪資給付，成為業務員薪資之一部
    分，而由保險公司逕以『薪資支出』科目列支。」，系爭車
    輛租金應屬交通費，為利潤中心之必要費用之一，非屬保險
    業務員之薪資所得，且永達公司係先行扣除後才將淨額支付
    原告，並非先給付原告後，再行扣取。依前揭函釋意旨，此
    部分非屬原告薪資，且如此計算方符綜合所得稅所採之現金
    收付制云云。惟查，上開函釋內容之重點在於得列為營業費
    用之各項支出均需與保險公司之營業有關，且應依查核準則
    第2 節有關各項費用之查核之相關規定檢具核實認定，本件
    原告徒引公司內規，指每月租金64,500元之定額支出為具交
    通費性質之營業費用，惟始終未具體證明何以該筆租金為其
    業務員招攬業務所必要之交通費？何以一次定期租賃特定車
    輛長達2 年？又何以於租期期間不問汽車折舊，租金金額前
    後一致，完全悖離治理公司應撙節支出以增加利潤之方向？
    更遑論如以永達公司出名為員工租車之租金總額而論，每月
    高達數佰萬元之交通費，何以為營業所必要？是以，原告上
    開主張，顯然背於常情，諉無可採。
  (七)原告末主張依稅務違章案件減免處罰標準第3 條第2 項規定
    及其修正理由之意旨，其已依永達公司開立之扣繳憑單申報
    ，且以給付總額悉數列報，難謂有何故意過失；又本件相關
    扣繳稅款之扣取、繳納及填報等義務之違反，已經被告依法
    裁罰，被告即不應再就扣繳稅款部分計入漏稅額計算罰鍰，
    被告所為裁罰處分，違反行政罰法第24條規定「一行為不二
    罰」原則；又漏稅額之計算應依財政部73年9 月3 日台財稅
    第59051 號函釋計算，亦即系爭所得已依法繳納之扣繳稅款
    應予減除，且被告於裁處同屬永達員工之戊○○脫漏95年度
    綜合所得稅事件時，即予以扣除，本件未予扣除，違反平等
    原則云云。惟查：
    1.本件原告為系爭車輛之實質承租人，全程參與相關契約之
      訂定，並出具員工還款同意書同意租金自其每月應領薪資
      中扣除，此稽之原處分卷附員工還款同意書約定：「…四
      、還款計畫，…：採全額扣款：自收件日起按公司扣款日
      全額扣款。總額扣款金額＄1,548,000 」等語（見原處分
      卷第155 頁），足信其對於該租金原屬其薪資之一環自屬
      明白，而永達公司於本件帳載情形使原告當年度短報等同
      租金金額之薪資所得，原告對此結果自具有明知並有意使
      其發生之故意，已敘明於前。原告接獲永達公司開立之當
      年度扣繳憑單，對憑單上所載薪資所得乃已扣除租金之餘
      額，知之甚明，焉得以按扣繳憑單之記載申報薪資所得，
      即諉稱其無故意。
    2.又行政罰法第24條所指之「一行為不二罰」原則，係指一
      個行為違反數個行政義務時有其適用。原告所指永達公司
      負責人丁○○違反之扣繳義務，為所得稅法第89條、第11
      4 條第1 款所規定；而原告所違反者為同法第110 條之所
      得稅申報義務，二者構成要件不同，亦非一行為。原告主
      張，顯屬誤解。
    3.末按所得稅納稅義務人應於每年5 月1 日至5 月31日期間
      誠實辦理所得稅之結算申報，一旦有因故意或過失短漏情
      事發生，其違章行為即已該當，其法律效果即為所得稅法
      第110 條所規定之「處以所漏稅額2 倍以下之罰鍰」。永
      達公司就原告短漏部分之所得並未申報扣繳，乃迄被告於
      97年6 月13日以財北國稅中南綜所一字第0970213435號函
      通知永達公司補繳應扣未扣稅款並補報扣繳憑單（見本院
      卷第147 頁）後，該公司始予補繳稅款並補報扣繳憑單，
      惟係於調查基準日（被告96年4 月10日財北國稅審三字第
      0960217676號函請永達公司提示相關資料，見原處分卷第
      124 頁）之後，此部分自無以扣除免罰之依據。原告主張
      應將扣繳稅額部分先行扣除後，據以計算裁罰金額云云，
      核屬無據。至原告主張與本件案情相同之戊○○95年綜合
      所得稅事件（本院98年度訴字第1567號），被告於計算漏
      稅額時，乃以扣除系爭所得之扣繳稅額後之金額予以核定
      ，本件未予扣除，有違平等原則一節，惟按「憲法之平等
      原則要求行政機關對於事物本質上相同之事件作相同處理
      ，乃形成行政自我拘束，惟憲法之平等原則係指合法之平
      等，不包含違法之平等。故行政先例需屬合法者，乃行政
      自我拘束之前提要件，憲法之平等原則，並非賦予人民有
      要求行政機關重複錯誤之請求權」，最高行政法院93年判
      字第1392號判例意旨參照。經查本件計算漏稅額時，不得
      減除嗣後補予扣繳之稅款，已如前述，本件被告核課訴外
      人戊○○一案如有前述原告主張之情事，乃屬錯誤之核定
      ，揆諸前揭判例意旨，自難援為指摘被告裁處處分違反平
      等原則之比較。
五、綜上，原處分於法並無違誤，訴願決定予以維持，核無不合
    。原告訴請撤銷，為無理由，應予駁回。又本件為簡易訴訟
    事件，爰不經言詞辯論，逕為判決，併予敘明。
六、本件事證已明，兩造其餘攻擊防禦方法均於本件判斷不生影
    響，爰不一一贅述，併此敘明。
據上論結，本件原告之訴為無理由，爰依行政訴訟法第98條第1
項前段、第233 條第1 項、第236 條，判決如主文。
中    華    民    國    99    年     7    月    30   日
                        臺北高等行政法院第四庭
                                      法  官  李  玉  卿
上為正本係照原本作成。
本件以訴訟事件所涉及之法律見解具有原則性者為限，始得於本
判決送達後20日內向本院提出上訴狀並表明上訴理由，如已於本
判決宣示後送達前提起上訴者，應於判決送達後20日內補具上訴
理由（均按他造人數附繕本），且經最高行政法院許可後方得上
訴。
中    華    民    國    99    年     7    月    30   日
                                      書記官  陳  又  慈

司法院資訊處製作；財團法人民間司法改革基金會備份。
